【裁判字號】    99,台上,3181
【裁判日期】    990527
【裁判案由】    殺人未遂
【裁判全文】
最高法院刑事判決            九十九年度台上字第三一八一號
上  訴  人  乙○○
選任辯護人  吳鴻奎律師
上  訴  人  丙○○
選任辯護人  李國盛律師
上  訴  人  甲○○
上列上訴人等因殺人未遂案件，不服台灣高等法院中華民國九十
九年三月十六日第二審判決（九十八年度上訴字第二九二八號，
起訴及追加起訴案號：台灣士林地方法院檢察署九十五年度偵字
第四八０六、一四八五六號，九十六年度偵緝字第八二五號），
提起上訴，本院判決如下：
    主  文
上訴駁回。
    理  由
按刑事訴訟法第三百七十七條規定，上訴於第三審法院，非以判
決違背法令為理由，不得為之。是提起第三審上訴，應以原判決
違背法令為理由，係屬法定要件。而上訴第三審法院之案件，是
否以判決違背法令為上訴理由，應就上訴人之上訴理由書狀加以
審查，如果上訴理由書狀並未依據卷內訴訟資料，具體指摘原判
決不適用何種法則或如何適用不當，或所指摘原判決違法情事，
顯與法律規定得為第三審上訴理由之違法情形，不相適合時，均
應認其上訴為不合法律上之程式，予以駁回。至原判決究有無違
法，與上訴是否以違法為理由，係屬二事。本件原審經審理結果
，認為上訴人甲○○、乙○○與丙○○殺害丁○○、戊○○未遂
之犯行均明確，因而撤銷第一審關於此部分對甲○○、乙○○所
為科刑之判決，及對丙○○諭知無罪之判決，比較行為時及裁判
時法律，適用最有利於上訴人等三人之規定，改判均論處上訴人
等三人共同殺人未遂罪刑（各處有期徒刑五年），已詳敘調查、
取捨證據之結果及憑以認定犯罪事實之心證理由。並就上訴人等
三人否認犯行之供詞及其等所辯各語認非可採，予以論述。乙○
○上訴意旨雖以原審民國九十九年三月二日審判期日傳票，於九
十九年一月六日寄存在當地該管派出所之方式向其送達，然該次
送達之處所台北市○○區○○街九十八巷八號六樓之三，前於九
十八年九月間向該處對其送達傳票時，已因其遷移不明而遭退回
，是上開審判期日之傳票是否合法送達，即有可疑，原審不待其
到庭，逕行判決，自屬違法云云，然上址為乙○○於本案所陳報
之住居所，本件訴訟中曾多次向該址合法送達期日傳票，原判決
正本亦係向該址送達由乙○○收受後提起本件上訴，是原審對該
址送達上開審判期日傳票，並經依法寄存當地派出所，自屬合法
，要不因對該址所為之送達前於九十八年間曾一度遭退回而受影
響。故乙○○屆期未到庭，原審以其業經合法傳喚，無正當理由
而不到庭，不待其陳述，逕行判決，於法並無不合。上訴意旨執
以指摘原判決，顯非適法。又被害人就其親身知覺、體驗之事實
而為陳述，經依法具結並踐行調查人證之法定程序後，固得作為
認定犯罪事實之依據，然其經法院依刑事訴訟法第二百七十一條
第二項傳喚被害人並予陳述意見之機會，係指予以就被告犯罪後
態度及量刑等事項陳述其個人意見而言，旨在保障被害人權益，
則其所為個人意見之陳述，與經踐行人證之法定調查程序，命其
具結後所為證言有別。被害人戊○○於原審審理時陳稱案發當天
對其圍毆之上訴人等多人，均與其素不相識，應無令其死亡之殺
人犯意，或因年輕人一時衝動，故下手較重等語，係因應受命法
官詢問其對第一審判決及量刑之意見時所為陳述，因未經具結，
自無所謂有利於上訴人等之證據可言。原判決未予論列，與對於
上訴人等有利之證據不採納而未說明理由之情形不同，要難指為
理由不備之違法。另第一審審理時，業就證人丁○○、庚○○、
戊○○、己○○○、許詠涵、陳英俊、呂秀蓉及朱家鈞等人之證
言，逐一調查，並詢問上訴人等有無意見，有該審判筆錄為憑，
即已踐行刑事訴訟法第二百八十八條之一所規定之證據調查程序
。原審審理時，於審判期日就上開證人之證言筆錄進行調查及詢
問上訴人等有無意見時，即令非逐一為之，於上訴人等三人防禦
權之行使並無妨礙，所踐行之訴訟程序自難謂係違背法令而於判
決有影響，揆諸同法第三百八十條規定，自不得執為第三審上訴
之理由。乙○○上訴意旨猶執以指摘原判決違法，亦難謂為適合
。再者，丙○○於第一審審理時，除被害人許詠涵部分外，就被
訴於案發當天共同圍毆丁○○、戊○○之犯行，已坦承不諱，佐
以扣案之上訴人等持以圍毆施暴之鐵條等物，及丁○○、戊○○
二人確因遭圍毆而受傷，戊○○甚至因傷重一度由醫院發出病危
通知之事實，亦有彼等診斷證明書、病危通知單可證，堪認丙○
○上開參與圍毆之自白確與事實相符。原判決因以丁○○、戊○
○、庚○○及許詠涵固均陳稱未注意及丙○○案發現場時之舉措
，然當天丙○○既與已判決確定之共同正犯郭憲勳及其餘上訴人
同至現場，並參與分擔圍毆行為，自應與彼等就本件殺害丁○○
、戊○○二人未遂之行為，負共同正犯罪責，業於理由內為必要
之說明，核與客觀上之經驗法則、論理法則並無違背。丙○○上
訴意旨猶以原判決未說明認定其亦參與本件犯行之理由，已屬理
由不備，且既引用丁○○、戊○○、庚○○等人證言，闡述謂案
發當時，除不詳姓名者數人外，郭憲勳、甲○○及乙○○均為持
械毆打丁○○、戊○○之人等語，即認當時丙○○並無對彼等毆
打施暴之行為，乃卻又論丙○○以共同殺人未遂罪，其理由之論
述前後不相一致，併有理由矛盾之違法云云，則係徒憑己意，任
意指摘，且仍為事實之爭執，客觀上亦顯不足以辨認原判決已具
備違背法令之形式要件。末查刑法第二百七十一條第一項殺人罪
之法定刑為死刑、無期徒刑或十年以上有期徒刑，而依刑法第二
十五條第二項、第六十六條前段規定，未遂犯之處罰得按既遂犯
之刑減輕之，有期徒刑減輕者，減輕其刑至二分之一，是殺人未
遂罪依該等規定減輕後，其法定刑有期徒刑部分，應為五年以上
有期徒刑。原判決對上訴人等三人所犯殺人未遂罪各量處有期徒
刑五年，已屬法定刑中最輕者，上訴人等即無從再以原判決量刑
輕重失當為由，為對自己更有利之主張，並據以提起第三審上訴
。乃乙○○上訴意旨猶指摘原判決認僅其與丁○○、戊○○達成
和解，卻仍對其量處與其餘上訴人相同之刑，有違平等、比例原
則云云，丙○○上訴意旨亦以其已與上開被害人等及庚○○達成
和解並支付賠償金，原判決量刑時卻認其尚未與被害人和解，顯
與卷存事證不符，有理由矛盾之違失云云，俱非適法之第三審上
訴理由。至乙○○上訴意旨指原判決雖另以適用法律錯誤，撤銷
第一審對其所為之科刑判決，然就第一審適用刑法第五十九條規
定對其減刑之有利審酌，何以於撤銷改判時無適用餘地一節，未
說明理由，有理由不備之違法云云。然本件第一審對乙○○為有
罪判決後，檢察官已提起第二審上訴，原審本無不得諭知較重於
第一審判決之刑之不利益變更禁止原則之適用，且犯罪情狀是否
可堪憫恕而得依刑法第五十九條之規定酌量減輕其刑，係屬事實
審法院於職權範圍內得酌定之事項，除裁量權之行使，明顯違反
比例原則等內部性界限外，不得任意指摘。原判決未以乙○○本
件犯行顯可憫恕而適用上開規定對之酌減其刑，乃其職權斟酌行
使之結果，於法尚無違背，其雖未就第一審依該規定對乙○○減
輕其刑之有利裁量部分，說明如何不予採認，然此於判決結果尚
不生影響，要難謂係乙○○上訴理由所指判決理由不備之違法。
依上揭說明，本件上訴人等三人之上訴，均不合法律上之程式，
應俱予駁回。又甲○○之上訴既係以上訴不合法，從程序上駁回
上訴，是其關於適用刑法第五十九條規定酌量減輕其刑之情求，
本院無從審酌，亦併予指明。
據上論結，應依刑事訴訟法第三百九十五條前段，判決如主文。
中    華    民    國  九十九  年    五    月  二十七  日
                      最高法院刑事第四庭
                          審判長法官  張  淳  淙
                                法官  劉  介  民
                                法官  蔡  彩  貞
                                法官  陳  世  雄
                                法官  魏  新  和
本件正本證明與原本無異
                                      書  記  官
中    華    民    國  九十九  年    五    月  二十八  日
                                                      m

司法院資訊處製作；財團法人民間司法改革基金會備份。
